【裁判字號】    95,訴,404
【裁判日期】    950526
【裁判案由】    偽造有價證券等
【裁判全文】
臺灣臺北地方法院刑事判決               95年度訴字第404號
公  訴  人  臺灣臺北地方法院檢察署檢察官
被      告  乙○○
                      之3
上列被告因偽造有價證券等案件，經檢察官提起公訴（94年度偵
字第21795 號），本院受理後被告為有罪之陳述，經合議庭裁定
改行簡式審判程序，判決如下：
    主  文
乙○○連續意圖為自己不法之所有，而侵占對於業務上所持有之
物，處有期徒刑柒月。
偽造之「國泰人壽保險公司」、「陳志成」印章各壹枚，及票號
AA0000000 號支票正面「禁止背書轉讓」文字上偽造之「陳志成
」印文、背面偽造之「國泰人壽保險公司」印文各壹枚，均沒收
之。
    事  實
一、乙○○自民國74年7 月11日起，在國泰人壽保險股份有限公
    司（下稱：國泰人壽保險公司，設：臺北市○○路○ 段296
    號）擔任業務員，負責拓展業務及向保險客戶提供收費、各
    種保險金給付申請及款項轉交、保單質押貸款之申請、利息
    之收取與償還款解繳公司等業務，為從事業務之人，詎基於
    意圖為自己不法所有之概括犯意，於
  (一)93年1 月20日、94年2 月4 日，2 次向保戶林明潔收取保險
    費共計新臺幣（下同）24萬元，未繳回公司，而侵占入己；
  (二)93年4 月間，向保戶陳志成收取支票號碼AA0000000 號、AA
    0000000 號、付款人均華僑銀行民生分行、面額各24萬9 百
    38元、6 千1 百45元，合計24萬7 千83元支票2 紙，作為陳
    志成之保險費，乙○○卻將其中票號AA0000000 號、面額6
    千1 百45元支票，挪為其他保戶交付保險費之用；復另基於
    行使偽造私文書之犯意，使不知情之人盜刻陳志成及國泰人
    壽保險公司印章後，塗銷上開票號AA0000000 號支票上「禁
    止背書轉讓」之記載（毀棄文書部分未據告訴），並偽蓋上
    揭盜刻之「陳志成」印文，以表示係陳志成名義塗銷，再偽
    蓋上述盜刻之「國泰人壽保險公司」章支票背面背書欄，並
    簽名於票背而將上開支票背書轉讓予自己，存入其個人帳戶
    ，委託不知情之金融業者代向華僑銀行取款而行使之，足生
    損害於國泰人壽保險公司及陳志成，並因而將24萬9 百38元
    侵占入己。
  (三)92年12月31日及94年1 月10日，2 次向保戶陳益美收取保險
    費各7 萬2 千5 百71元現金，共計14萬5 千1 百42元，而未
    繳交國泰人壽保險公司，侵占入己。嗣國泰人壽保險公司向
    保戶林明潔、陳志成、陳益美催繳上開保險費，始得悉上情
    。
二、案經國泰人壽保險公司訴由臺北市政府警察局松山分局報告
    臺灣臺北地方法院檢察署檢察官偵查起訴，乙○○為有罪之
    陳述，經本院合議庭裁定改行簡式審判程序。
    理  由
一、上揭犯罪事實，業經被告乙○○於本院審理時坦承不諱，並
    據告訴代理人張瓊云於警詢、甲○○於偵查及本院審理時指
    述纂詳，復有證人林明潔、陳志成、陳益美、蔡添泉於偵查
    中證述明確，此外，有聲明書、票號AA0000000 、AA000000
    0 號支票、切結書、續期保費送金單（保戶留存聯）、收據
    等在卷可資佐證，被告犯行明確，洵堪認定，應依法論科。
二、核被告乃國泰人壽保險公司業務員，詎行使偽造私文書，及
    侵占業務上持有之保險費，係犯刑法二百十六條、第二百十
    條行使偽造私文書罪、第三百三十六條第二項業務侵占罪；
    其偽造私文書之低度行為，為行使之高度行為所吸收；至其
    偽造國泰人壽保險公司、陳志成印文，為偽造之階段行為，
    均不另論擬。又被告利用不知情之人偽刻國泰人壽保險公司
    、陳志成印章，及利用不知情之金融業者提示保戶陳志成上
    揭AA0000000 號支票以為行使，係間接正犯。至被告所犯刑
    法第三百三十六條第二項業務侵占罪，時間緊接、方法相同
    ，並觸犯構成要件相同之罪名，顯基於概括犯意為之，應依
    連續犯規定論以一罪，並加重其刑；又其所犯上揭行使偽造
    私文書罪、連續業務侵占罪間，有方法、結果之牽連關係，
    應從一重以連續業務侵占罪處斷。起訴書指訴被告係犯刑法
    第二百零一條第一項變造有價證券罪，惟按支票「背書」或
    「禁止轉讓」記載之加記或塗銷，係發票完成後之另一行為
    ，對於已完成之票據所表彰之權利不生影響。換言之，該已
    合法完成之票據金額、日期、付款地等均不因該等事項之加
    記或塗銷而改變，致票據上所表彰之權利受影響。故將支票
    正面記載「禁止背書轉讓」予以塗銷，及在支票背面偽造「
    背書」，至多僅涉犯刑法第三百五十二條毀損他人文書罪，
    而與同法第二百零一條偽造或變造有價證券罪無涉（最高法
    院92年台上字第532 號判決意旨供參）。此並經蒞庭檢察官
    於本院審理時，當庭更正為同法第二百十六條、第二百十條
    之行使偽造私文書罪，基於檢察一體原則，應以公訴人到庭
    後所為之陳述為準，併此敘明。爰審酌被告為保險業務員，
    詎罔顧保戶權益，將保費侵占入己，所生危害非輕，然其犯
    罪所得不多，犯後復能坦承犯行，且已賠償告訴人29萬3 千
    6 百64元即約半數之款項，足認確有悔改之意等一切情狀，
    量處如主文所示之刑。
三、偽造之「國泰人壽保險公司」、「陳志成」印章各1 枚，為
    被告所有供犯罪所用之物，雖未經扣案，惟既無證據證明業
    已滅失，爰依刑法第三十八條第一項第二款規定，宣告沒收
    。至票號AA0000000 號支票正面「禁止背書轉讓」文字上偽
    造之「陳志成」印文、及背面偽造之「國泰人壽保險公司」
    印文各1 枚，依同法第二百十九條規定沒收之。
據上論斷，應依刑事訴訟法第二百七十三條之一第一項、第二百
九十九條第一項前段、刑法第五十六條、第二百十六條、第二百
十條、第三百三十六條第二項、第五十五條、第三十八條第一項
第二款、第二百十九條，罰金罰鍰提高標準條例第一條前段，判
決如主文。
本案經檢察官廖舒屏到庭執行職務。
中    華    民    國    95    年    5     月    26    日
                          刑事第三庭
                                法  官  王幸華
上正本證明與原本無異。
如不服本判決，應於判決送達後10日內向本院提出上訴狀（應抄
附繕本）。告訴人或被害人如對於本判決不服者，應具備理由請
求檢察官上訴，其上訴期間之計算係以檢察官收受判決正本之日
期為準。
                                書記官  陳泰寧
中    華    民    國    95    年    5     月    26    日
附論罪科刑依據法條：
中華民國刑法第216條
(行使偽造變造或登載不實之文書罪)
行使第 210 條至第 215 條之文書者，依偽造、變造文書或登載
不實事項或使登載不實事項之規定處斷。
中華民國刑法第210條
(偽造變造私文書罪)
偽造、變造私文書，足以生損害於公眾或他人者，處 5 年以下有
期徒刑。
中華民國刑法第336條
(公務公益侵占罪、業務侵占罪)
對於公務上或因公益所持有之物，犯前條第 1 項之罪者，處 1
年以上 7 年以下有期徒刑，得併科 5 千元以下罰金。
對於業務上所持有之物，犯前條第 1 項之罪者，處 6 月以上
5 年以下有期徒刑，得併科 3 千元以下罰金。
前二項之未遂犯罰之。
中華民國刑法第219條
(沒收之特例)
偽造之印章、印文或署押，不問屬於犯人與否，沒收之。


司法院資訊處製作；財團法人民間司法改革基金會備份。
